【裁判字號】    88,上易,4680
【裁判日期】    890121
【裁判案由】    偽造文書
【裁判全文】
臺灣高等法院刑事判決                          八十八年度上易字第四六八號
    上  訴  人  臺灣基隆地方法院檢察署檢察官
    被      告  乙○○
右上訴人，因被告偽造文書案件，不服臺灣基隆地方法院八十七年度易字第七四五號
，中華民國八十八年七月八日第一審判決（起訴案號：臺灣基隆地方法院檢察署八十
七年度偵字第八六三號）提起上訴，本院判決如左：
    主      文
上訴駁回。
    理      由
一、公訴意旨略稱：被告乙○○於民國（以下同）八十五年間，得知甲○○於臺灣中
    央日報徵婚，即與甲○○通信聯絡，並於八十五年、八十六年間，基於概括之犯
    意，為贏得甲○○芳心，明知其本身並未取得碩士學位，且係陸軍行政中尉退伍
    ，並僅係退除役軍人轉任公務人員丁等考試及格，竟偽造其業已取得國立臺灣師
    範大學碩士學位之碩士學位證書，復變造其考試及格證書為乙等，變造其退伍令
    為陸軍行政中校退伍，均足以生損害於主管機關，對於文書管理之正確性，並寄
    予在杭州之甲○○，而行使偽造、變造特種文書，因認被告乙○○涉有刑法第二
    百十六條、第二百十二條之行使偽造、變造特種文書罪嫌云云。
二、本件公訴人認被告乙○○涉犯前開偽造文書罪嫌，係以告訴人甲○○於偵查中指
    稱被告以信件與伊交往期間，自稱其為陸軍中校退伍，具有碩士學位，並通過特
    種考試退除役軍人轉任公務人員考試乙等考試普通行政人員考試及格，使伊受騙
    云云，並有上開證書文件附卷足憑資為論據。訊據被告乙○○堅決否認有偽造前
    揭退伍令、碩士學位證書、考試及格證書之犯行，並辯稱：「伊當初見到甲○○
    登報徵婚啟事，遂以信件及電話等方式與其交往，且陸續依其要求多次匯款給她
    ，並於大陸杭州辦理公證結婚，豈料甲○○一來台，即要求伊出售房屋，聲稱如
    不從就要辦理離婚，且以暴力毆打伊成傷（甲○○被訴傷害部分業經撤回告訴）
    ，系爭碩士學位證書、退伍令、考試及格證書文件，亦係甲○○偽造、變造後提
    出向檢察署誣告伊偽造文書」等語。
三、按犯罪事實應依證據認定之，無證據不得推定其犯罪事實。又不能證明被告犯罪
    者，應諭知無罪之判決，刑事訴訟法第一百五十四條、第三百零一條第一項分別
    定有明文。又事實之認定，應憑證據，如未能發現相當證據，或證據不足以證明
    ，自不能以推測或擬制之方法，為裁判基礎（最高法院四十年台上字第八六號判
    例參照)。又認定犯罪事實所憑之證據，雖不以直接證據為限，間接證據亦包括
    在內，然而無論直接證據或間接證據，其為訴訟上之證明，須於通常一般之人均
    不致有所懷疑，而得確信其為真實之程度者，始得據為有罪之認定，倘其證明尚
    未達到此一程度，而有合理之懷疑存在而無從使事實審法院得有罪之確信時，即
    應由法院為諭知被告無罪之判決（最高法院七十六年台上字第四九八六號判例參
    照）。再按被害人、告訴人之陳述，刑事訴訟法上並無不得採為證言之規定，惟
    其陳述，與一般證人之陳述究不相同，即一定不利於被告，而且其真實性較為薄
    弱，亦應依其他必要證據，以增強其證明力，不得僅憑被害人或告訴人不利於被
    告之陳述，即採為被告有罪判決之唯一基礎，如最高法院五十二年台上字第一三
    ００號判例所載：「告訴人之告訴，係以使被告受刑事訴追為目的，是其陳述是
    否與事實相符，仍應調查其他證據以資審認」可資參照。經查本件告訴人甲○○
    對被告提出偽造文書之告訴，被告乙○○亦控告甲○○有竊盜、詐欺、傷害之犯
    行，而甲○○涉嫌傷害部分業經提起公訴，詐欺、竊盜部分則以犯罪嫌疑不足而
    為不起訴處分，有台灣基隆地方法院檢察署八十七年度偵字第八六三、九二三號
    偵查卷可證，是告訴人甲○○其不僅為本件被告乙○○被訴偽造文書之被害人，
    其亦為被告乙○○控告其傷害之同案被告，其證言之證明力自較薄弱；又查告訴
    人甲○○為大陸人士，其與被告乙○○在大陸杭州公證結婚後，於八十七年一月
    九日申請來台後，居住於被告乙○○位於基隆市○○街三０五之一號五樓之住所
    ，業具被告供認在卷，且有國民身分證及內政部警政署入出境管理局甲○○出入
    境查詢資料附卷可稽。參以被告乙○○提出其退伍令、考試及格證書之原本，並
    未遭偽造、變造亦經本院當庭勘驗屬實。再查系爭國立師範大學（七七）碩字第
    ００二一四五號碩士學位證書影本上「乙○○」、「浙江」、「諸暨」、「壹拾
    捌」、「伍」、「壹」毛筆書寫字跡，與被告乙○○於原審調查時當庭書寫毛筆
    字跡及平日書寫字跡比對結果紋線特徵顯示不充足及不相似，有關考試及格證書
    影本上「乙」字，因筆畫過少，無法鑑定，另退伍令影本上「校」字為橡皮圖章
    所蓋後剪貼變造，非書寫字跡，無法判定為何人所為，亦有法務部調查局八十八
    年三月十日（八八）陸（二）00000000號鑑定通知書在卷可稽，是扣案
    之退伍令、碩士學位證書、考試及格證書影本，即無從認定是否為被告所偽造、
    變造，不足採為本件被告論罪之基礎；末查被告雖於信件中多次自稱其為碩士、
    中校退伍等字句，惟此僅因被告為贏得告訴人甲○○之芳心、誇大其詞，尚難僅
    憑該等信函，遽而認定被告有偽造上揭文書之犯行，此外；復查無其他積極證據
    ，足認被告涉有偽造文書之犯行，揆諸前開法文及說明，自屬不能證明被告犯罪
    。
四、經核原審認不能證明被告乙○○犯罪，而為無罪之諭知，並無不合，公訴人據告
    訴人甲○○請求上訴，仍執前詞，指摘原判決不當，為無理由，應予駁回。
據上論斷，應依刑事訴訟法第三百六十八條，判決如主文。
本案經檢察官曾忠己到庭執行職務。
中     華     民     國    八十九   年      一        月      二十一    日
                             臺灣高等法院刑事第六庭
                                 審判長法  官  陳  春  秋
                                       法  官  高  明  哲
       法  官  黃  賽  月
右正本證明與原本無異。
不得上訴。
                                       書記官  廖  麗  蓮
中     華     民     國    八十九   年      一        月      二十五    日


司法院資訊處製作；財團法人民間司法改革基金會備份。
